ACORDAO-COMPLETO-2377706

ACÓRDÃO 12172/2019 ATA 38/2019 - PRIMEIRA CÂMARA

VISTOS, relatados e discutidos estes autos de Tomada de Contas Especial – TCE instaurada pelo Fundo Nacional de Desenvolvimento da Educação – FNDE, em desfavor do Sr. Braz Costa Neto, ex-prefeito de Felipe Guerra/RN, em razão da impugnação parcial das despesas do Programa Dinheiro Direto na Escola – PDDE, no exercício de 2009, e da omissão no dever de prestar contas dos Programas Nacionais de Transporte Escolar – Pnate, no exercício de 2010, e Alimentação Escolar – Pnae, nos exercícios de 2010 e 2011.
ACORDAM os Ministros do Tribunal de Contas da União, reunidos em sessão da 1ª Câmara, ante as razões expostas pelo Relator em:
9.1. com fundamento nos arts. 1º, inciso I, 16, inciso III, alíneas a e c, 19, caput, e 23, inciso III, da Lei 8.443/1992, julgar irregulares as contas do Sr. Braz Costa Neto, condenando-o ao pagamento das quantias a seguir especificadas, atualizadas monetariamente e acrescidas dos juros de mora calculados a partir das datas abaixo indicadas até o efetivo recolhimento, com fixação de prazo de quinze dias, a contar da notificação, para comprovar, perante o Tribunal (art. 214, inciso III, alínea a, do Regimento Interno/TCU) , o recolhimento das dívidas aos cofres do Fundo Nacional de Desenvolvimento da Educação – FNDE, abatendo-se as quantias eventualmente ressarcidas, nos termos da legislação em vigor:
	VALOR ORIGINAL (R$) 
	DATA DA OCORRÊNCIA

	2.900,00
	30/12/2009

	10.516,51
	31/3/2010

	10.516,51
	1º/5/2010

	10.516,51
	31/5/2010

	10.516,51
	1º/7/2010

	10.516,51
	30/7/2010

	10.516,60
	31/8/2010

	10.516,51
	30/9/2010

	10.516,51
	12/11/2010

	10.516,63
	7/12/2010

	7.920,00
	23/3/2010

	7.920,00
	24/3/2010

	7.920,00
	1º/5/2010

	7.920,00
	1º/6/2010

	7.920,00
	8/7/2010

	7.920,00
	30/7/2010

	7.920,00
	9/9/2010

	7.920,00
	8/10/2010

	7.920,00
	4/11/2010

	7.920,00
	11/12/2010

	7.890,00
	15/3/2011

	7.890,00
	31/3/2011

	7.890,00
	3/5/2011

9.2. aplicar a multa capitulada no art. 57 da Lei 8.443/1992 ao Sr. Braz Costa Neto, no valor de R$ 33.000,00 (trinta e três mil reais) , fixando-lhe o prazo de 15 (quinze) dias, a contar da notificação, para que comprove, perante o Tribunal (art. 214, inciso III, alínea a, do Regimento Interno/TCU) , o recolhimento da referida importância ao Tesouro Nacional, atualizada monetariamente desde a data do presente Acórdão até a do efetivo recolhimento, se for paga após o vencimento, na forma da legislação em vigor;
9.3. autorizar, caso requerido, nos termos do art. 26 da Lei 8.443/1992 c/c o art. 217 do Regimento Interno/TCU, o parcelamento das dívidas em até 36 (trinta e seis) parcelas mensais e sucessivas, sobre as quais incidirão os correspondentes acréscimos legais (débito: atualização monetária e juros de mora; multa: atualização monetária) , esclarecendo ao responsável que a falta de pagamento de qualquer parcela importará no vencimento antecipado do saldo devedor, sem prejuízo das demais medidas legais;
9.4. autorizar, desde logo, a teor do art. 28, inciso II, da Lei 8.443/1992, a cobrança judicial das dívidas, caso não atendida a notificação;
9.5. encaminhar cópia deste Acórdão à Procuradoria da República no Estado do Rio Grande do Norte, consoante previsto no art. 209, § 7º, do Regimento Interno/TCU, bem como à Assessoria Especial de Controle Interno do Ministério da Educação, para ciência.

Tomada de Contas Especial instaurada em razão da impugnação parcial das despesas do programa Dinheiro Direto na Escola, no exercício de 2009, e da omissão no dever de prestar contas dos Programas Nacionais de Transporte Escolar, no exercício de 2010, e Alimentação Escolar, nos exercícios de 2010 e 2011.

Primeira Câmara

Município de Felipe Guerra/RN.

3. Responsável: Braz Costa Neto (XXX.585.234-XX).

13.1. Ministro presente: Walton Alencar Rodrigues (Presidente).
13.2. Ministros-Substitutos convocados: Marcos Bemquerer Costa (Relator) e Weder de Oliveira.

MARCOS BEMQUERER

Trata-se da Tomada de Contas Especial – TCE instaurada pelo Fundo Nacional de Desenvolvimento da Educação – FNDE, em desfavor do Sr. Braz Costa Neto, prefeito de Felipe Guerra/RN nas gestões 2005-2008 e 2009-2012, em razão da impugnação parcial das despesas do Programa Dinheiro Direto na Escola – PDDE, no exercício de 2009, e da omissão no dever de prestar contas do Programa Nacional de Transporte Escolar – Pnate, no exercício de 2010, e do Programa Nacional de Alimentação Escolar – Pnae, nos exercícios de 2010 e 2011.
2.	Para a execução dos referidos programas, foram repassados ao Município de Felipe Guerra/RN os seguintes valores, conforme discriminado, por número da ordem bancária, à peça 1, p. 149-152: 
	a) PDDE/2009: R$ 23.756,10 
	b) Pnate/2010: R$ 94.648,80
	c) Pnae/2010: R$ 79.200,00
	d) Pnae/2011: R$ 23.670,00
3.	A Secretaria Federal de Controle Interno certificou a irregularidade das contas (peça 1, p. 3-10) e a autoridade ministerial atestou haver tomado conhecimento dessa conclusão (peça 1, p. 3-4) . 
4.	No Tribunal, a Secex/TCE examinou o processo por meio da instrução inserta à peça 15, a qual reproduzo parcialmente a seguir:
“HISTÓRICO	
 (...) 
PDDE/2009
3.	Realizada a verificação documental da prestação de contas dos recursos do PDDE/2009, foi emitida a Notificação Dipra 103138/PDDE/2010, de 05/10/2010 (peça 1, p. 52) , apontando a ausência do demonstrativo da execução da receita e da despesa e de pagamentos efetuados, bem como do extrato bancário da conta específica do programa.
4.	Após reanálise das contas, em 20/1/2016, foi emitido o Parecer 34/2016 – Diafi/Copra/Cgcap/Difin/FNDE (peça 1, p. 61-63) , impugnando o valor de R$ 2.900,00 por ausência de encaminhamento do demonstrativo da execução da receita e da despesa e de pagamentos efetuados, impossibilitando a verificação do nexo causal entre os recursos repassados e os pagamentos efetuados.
5.	Ressalta-se que as despesas não comprovadas são aquelas descritas à peça 1, p. 62, dos autos, relativas a dois cheques emitidos em 30/12/2009, 0000850019 e 0000850020, com valores de R$ 1.500,00 e R$ 1.400,00, respectivamente.
Pnate/2010
6.	No que tange ao Pnate/2010, transcorrido o prazo assinalado para a prestação de contas, foi expedido o Oficio 553E/2011 – Dipra/Copra/Cgcap/Difin/FNDE, de 9/6/2011 (peça 1, p. 87) , ao Sr. Braz Costa Neto, informando quanto ao não cumprimento da obrigação legal do dever de prestar contas.
7.	Foi emitida a Informação 661E/2011 – Dipra/Copra/Cgcap/Difin/FNDE (peça 1, p. 85-86) , com responsabilização do Sr. Braz Costa Neto, evidenciando o débito, relativo aos recursos transferidos ao Município de Felipe Guerra/RN, referente ao Pnate/2010.
8.	 Diante da falta de manifestação do responsável, foi emitida a Informação 1803/2016 – Seopc/Copra/Cgcap/Difin/FNDE (peça 1, p. 89) , encaminhando os autos para adoção das medidas de exceção competentes, com responsabilização do Sr. Braz Costa Neto, evidenciando o débito no valor de R$ 94.648,80.
Pnae/2010
9.	Quanto ao programa Pnae/2010, transcorrido o prazo assinalado para a prestação de contas, foi expedido o Oficio 236E/2011 – Dipra/Copra/Cgcap/Difin/FNDE, de 9/6/2011 (peça 1, p. 96) , ao Sr. Braz Costa Neto, informando quanto ao não cumprimento da obrigação legal do dever de prestar contas.
10.	Foi emitida a Informação 236E/2011 – Dipra/Copra/Cgcap/Difin/FNDE (peça 1, p. 94-95) , com responsabilização do Sr. Braz Costa Neto, evidenciando o débito, relativo aos recursos transferidos ao Município de Felipe Guerra/RN, referente ao Pnae/2010.
11.	 Diante da inércia do responsável, foi emitida a Informação 1800/2016 – Seopc/Copra/Cgcap/Difin/FNDE (peça 1, p. 98) , encaminhando os autos para adoção das medidas de exceção competentes, com responsabilização do Sr. Braz Costa Neto.
Pnae/2011
12.	Já quanto ao Pnae/2011, transcorrido o prazo assinalado para a prestação de contas, foi expedido o Oficio 25155E/201[6] – Seopc/Copra/Cgcap/Difin/FNDE, de [31/10/2016] (peça 1, p. 106-107) , ao Sr. Braz Costa Neto, informando quanto ao não cumprimento da obrigação legal do dever de prestar contas.
13.	 Diante da falta de manifestação do responsável, foi emitida a Informação 2700/2016 – Seopc/Copra/Cgcap/Difin/FNDE (peça 1, p. 110) , com responsabilização do Sr. Braz Costa Neto.
Medidas adotadas no TCU
14.	 Na instrução inicial (peça 7) , analisando-se os documentos nos autos, concluiu-se pela necessidade de realização de citação e audiência do responsável, Sr. Braz Costa Neto, como segue:
14.1.	PDDE/2009 (citação) :
	Irregularidade: irregularidade na prestação de contas do PDDE/2009, devido ao não encaminhamento do demonstrativo da execução da receita e da despesa e de pagamentos efetuados, impossibilitando a verificação do nexo causal entre os recursos repassados e os pagamentos efetuados. 	Ressalta-se que as despesas não comprovadas são aquelas relativas a dois cheques emitidos em 30/12/2009, 0000850019 e 0000850020, com valores de R$ 1.500,00 e R$ 1.400,00 respectivamente, ambos do Banco do Brasil, ag. 0892 e Conta corrente 0000063606.
	Conduta: os dirigentes têm por obrigação constitucional demonstrar a boa e regular comprovação dos gastos repassados pela União.
	Dispositivos violados: Constituição Federal, art. 37, caput; Resolução CD/FNDE 04, de 17 de março de 2009.
14.2.	Pnate/2010 e Pnae/2010-2011 (citação) :
	Irregularidade:  não comprovação da boa e regular aplicação dos recursos em razão da omissão no dever de prestar contas.
	Conduta: omitir-se no dever de prestar contas dos valores transferidos por meio do Programa Nacional de Transporte Escolar (Pnate) , no exercício de 2010, e do Programa Nacional de Alimentação Escolar (Pnae) , nos exercícios de 2010 e 2011.
	Dispositivos violados: Constituição Federal, art. 37, caput, c/c art. 70, parágrafo único; Decreto–lei 200/67, art. 93.
14.3.	Pnate/2010 e Pnae/2010-2011 (audiência) :
	Irregularidade: não cumprimento do prazo originalmente estipulado para prestação de contas.
	Conduta: descumprir o prazo originalmente estipulado para prestação de contas dos valores transferidos por meio do Programa Nacional de Transporte Escolar (Pnate) , no exercício de 2010, e do Programa Nacional de Alimentação Escolar (Pnae) , nos exercícios de 2010 e 2011.
	Dispositivos violados: Constituição Federal, art. 37, caput, c/c art. 70, parágrafo único; Decreto–lei 200/67, art. 93.
15.	Em cumprimento ao pronunciamento da unidade (peça 9) , foi efetuada a citação e audiência do responsável, Sr. Braz Costa Neto, como segue:
	Ofício
	Data do ofício
	Data de Recebimento do Ofício
	Nome do Recebedor do Ofício
	Observação
	Fim do Prazo para defesa

	3.204/2018-TCU/Secex-BA
	11/12/2018
	18/1/2019 (vide AR de peça 12) 
	Braz Costa Neto
	Ofício recebido no endereço do responsável, conforme pesquisa de endereço na base de dados da Receita Federal (peça 10) .
	4/2/2019

16.	Transcorrido o prazo regimental, o responsável, Sr. Braz Costa Neto, permaneceu silente, devendo ser considerado revel, nos termos do art. 12, §3º, da Lei 8.443/1992.
EXAME TÉCNICO
 (...) 
21.	No caso vertente, a citação do responsável se deu no endereço da base de dados da Receita Federal (vide parágrafo 15 acima) . A entrega do ofício citatório ficou comprovada conforme AR de peça 12, com recebimento pelo próprio responsável.
22.	Nos processos do TCU, a revelia não leva à presunção de que seriam verdadeiras todas as imputações levantadas contra os responsáveis, diferentemente do que ocorre no processo civil, em que a revelia do réu opera a presunção da verdade dos fatos narrados pelo autor. Dessa forma, a avaliação da responsabilidade do agente não pode prescindir da prova existente no processo ou para ele carreada. 
23.	Ao não apresentar sua defesa, o responsável deixou de produzir prova da regular aplicação dos recursos sob sua responsabilidade, em afronta às normas que impõem aos gestores públicos a obrigação legal de, sempre que demandados pelos órgãos de controle, apresentar os documentos que demonstrem a correta utilização das verbas públicas, a exemplo do contido no art. 93 do Decreto-Lei 200/67: ‘Quem quer que utilize dinheiros públicos terá de justificar seu bom e regular emprego na conformidade das leis, regulamentos e normas emanadas das autoridades administrativas competentes’. 
24.	Mesmo as alegações de defesa não sendo apresentadas, considerando o princípio da verdade real que rege esta Corte, procurou-se buscar, em manifestações do responsável na fase interna desta tomada de contas especial, se havia algum argumento que pudesse ser aproveitado a seu favor. No entanto, o responsável não se manifestou na fase interna, conforme Relatório de Tomada de Contas Especial 49/2017 – Direc/Cotce/Cgcap/Difin-FNDE/MEC (peça 1, p. 149-161) , não havendo, assim, nenhum argumento que possa vir a ser analisado e posteriormente servir para afastar as irregularidades apontadas.
CONCLUSÃO
25.	O exame das ocorrências descritas nas seções ‘Histórico’ e ‘Exame Técnico’ permitiu, na forma dos arts. 10, § 1º, e 12, incisos I e II, da Lei 8.443/1992 c/c o art. 202, incisos I e II, do RI/TCU, definir a responsabilidade do Sr. Braz Costa Neto, e apurar adequadamente os débitos a ele atribuídos.
26.	Vale ressaltar que a pretensão punitiva do TCU, conforme Acórdão 1441/2016-TCU-Plenário, que uniformizou a jurisprudência acerca dessa questão, subordina-se ao prazo geral de prescrição indicado no art. 205 do Código Civil, que é de dez anos, contado da data de ocorrência da irregularidade sancionada, nos termos do art. 189 do Código Civil, sendo este prazo interrompido pelo ato que ordenar a citação, a audiência ou a oitiva do responsável. No caso em exame, não ocorreu a prescrição, uma vez que a irregularidade mais antiga ocorreu em 30/12/2009 e o ato de ordenação da citação ocorreu em 11/12/2018, portanto, em prazo inferior a dez anos.
27.	Tratando-se de processo em que a parte interessada não se manifestou acerca das irregularidades imputadas, não há elementos para que se possa efetivamente aferir e reconhecer a ocorrência de boa-fé na conduta do responsável, podendo este Tribunal, desde logo, proferir o julgamento de mérito pela irregularidade das contas, conforme nos termos dos §§ 2º e 6º do art. 202 do Regimento Interno do TCU (Acórdão 2064/2011-TCU-Primeira Câmara (Relator Min. Ubiratan Aguiar) , 6.182/2011-TCU-1ª Câmara (Relator Min. Subst. Weber de Oliveira) , 4.072/2010-TCU-1ª Câmara (Relator Min. Valmir Campelo) , 1.189/2009-TCU-1ª Câmara (Relator Min. Subst. Marcos Bemquerer) , 731/2008-TCU-Plenário (Relator Min. Aroldo Cedraz) .
28.	Dessa forma, o responsável deve ser considerado revel, nos termos do art. 12, §3º, da Lei 8.443/1992, devendo as contas serem julgadas irregulares, condenando-o ao débito apurado e aplicando-lhe a multa prevista no art. 57 da Lei 8.443/1992.”
5.	Nessas condições, a Unidade Técnica, em pareceres uniformes, ofereceu a seguinte proposta de encaminhamento (peças 15 a 17) :
5.1. considerar revel o Sr. Braz Costa Neto;
5.2. com fundamento nos arts. 1º, inciso I, 16, inciso III, alíneas a e c, da Lei 8.443/1992 c/c os arts. 19 e 23, inciso III, da mesma lei, julgar irregulares as contas do Sr. Braz Costa Neto e condená-lo ao pagamento das quantias abaixo especificada, fixando-lhe o prazo de quinze dias, a contar da notificação, para comprovar, perante o Tribunal, o recolhimento das dívidas aos cofres do FNDE, atualizada monetariamente e acrescida dos juros de mora, calculados a partir das respectivas datas indicadas, abatendo-se as quantias eventualmente ressarcidas:
	VALOR ORIGINAL (R$) 
	DATA DA OCORRÊNCIA

	2.900,00
	30/12/2009

	10.516,51
	31/3/2010

	10.516,51
	1º/5/2010

	10.516,51
	31/5/2010

	10.516,51
	1º/7/2010

	10.516,51
	30/7/2010

	10.516,60
	31/8/2010

	10.516,51
	30/9/2010

	10.516,51
	12/11/2010

	10.516,63
	7/12/2010

	7.920,00
	23/3/2010

	7.920,00
	24/3/2010

	7.920,00
	1º/5/2010

	7.920,00
	1º/6/2010

	7.920,00
	8/7/2010

	7.920,00
	30/7/2010

	7.920,00
	9/9/2010

	7.920,00
	8/10/2010

	7.920,00
	4/11/2010

	7.920,00
	11/12/2010

	7.890,00
	15/3/2011

	7.890,00
	31/3/2011

	7.890,00
	3/5/2011

5.3. aplicar ao ex-prefeito a multa prevista no art. 57 da Lei 8.443/1992 c/c o art. 267 do Regimento Interno/TCU;
5.4. autorizar a cobrança judicial das dívidas, caso não atendida a notificação, nos termos do art. 28, inciso II, da Lei 8.443/1992;
5.5. autorizar, desde logo, com fundamento no art. 28, inciso I, da Lei 8.443/1992 c/c o art. 217, §§ 1º e 2º, do Regimento Interno do TCU, caso seja do interesse do responsável, o parcelamento das dívidas em até 36 parcelas;
5.6. enviar cópia da deliberação a ser adotada ao Procurador-Chefe da Procuradoria da República no Estado do Rio Grande do Norte, nos termos do § 7º do art. 209 do Regimento Interno do TCU, para adoção das medidas que entender cabíveis;
5.7. enviar cópia do acórdão que vier a ser proferido ao Assessor Especial de Controle Interno do Ministério da Educação, nos termos do §5º do art. 18 da Resolução-TCU 170/2004 e Memorando-Circular 58/2018-Segecex, para ciência.
6.	O Ministério Público junto a este Tribunal, representado neste feito pelo Procurador Júlio Marcelo de Oliveira, concorda com o encaminhamento sugerido pela Unidade Técnica (peça 18) .
	É o Relatório.

não há.

Procurador Júlio Marcelo de Oliveira.

TOMADA DE CONTAS ESPECIAL. programaS NACIONAIS DE ALIMENTAÇÃO ESCOLAR - PNAE e de transporte escolar - pnate. OMISSÃO NO DEVER DE PRESTAR CONTAS. PROGRAMA DINHEIRO DIRETO NA ESCOLA - PDDE. impugnação parcial das despesas. REVELIA. CONTAS IRREGULARES. DÉBITO E MULTA AO EX-GESTOR. De acordo com a jurisprudência já assentada neste Tribunal, é dever do gestor público, em tomada de contas especial, trazer elementos probatórios coerentes e suficientes, que demonstrem, de forma inequívoca, o bom e correto emprego das verbas geridas, de acordo com as normas pertinentes.

TOMADA DE CONTAS ESPECIAL (TCE)

Secretaria de Controle Externo de Tomada de Contas Especial - Secex/TCE.

Em apreciação a Tomada de Contas Especial – TCE instaurada pelo Fundo Nacional de Desenvolvimento da Educação – FNDE, em desfavor do Sr. Braz Costa Neto, prefeito de Felipe Guerra/RN nas gestões 2009-2012 e 2013-2016, em razão da impugnação parcial das despesas do Programa Dinheiro Direto na Escola – PDDE, no exercício de 2009, e da omissão no dever de prestar contas do Programas Nacional de Transporte Escolar – Pnate, no exercício de 2010, e do Programa Nacional de Alimentação Escolar – Pnae, nos exercícios de 2010 e 2011.
2.	Para a consecução dos objetivos dos aludidos programas, foram repassados ao Município de Felipe Guerra/RN os valores a seguir discriminados, consoante as ordens bancárias relacionadas à peça 1, p. 149-152: 
	a) PDDE/2009: R$ 23.756,10 
	b) Pnate/2010: R$ 94.648,80
	c) Pnae/2010: R$ 79.200,00
	d) Pnae/2011: R$ 23.670,00
3.	Neste Tribunal, a então Secretaria de Controle Externo no Estado da Bahia (atual Secretaria do TCU no Estado da Bahia – Sec-BA) promoveu a citação do responsável a fim de que recolhesse, com os acréscimos legais, o valor original do débito apurado, e/ou apresentasse as alegações de defesa quanto:
	a) ao não encaminhamento do Demonstrativo da Execução da Receita e da Despesa e de Pagamentos Efetuados, impossibilitando a verificação do nexo causal entre os recursos repassados à conta do PDDE/2009 e os pagamentos efetuados, em 30/12/2009, no total de R$ 2.900,00 (cheque 0000850019, no valor de R$ 1.500,00; e cheque 0000850020, de R$ 1.400,00) ; e
	b) à não comprovação da boa e regular aplicação dos recursos em razão da omissão no dever de prestar contas dos valores transferidos por meio do Pnate/2010, do Pnae/2010 e do Pnae/2011, nos montantes de R$ 94.648,80, R$ 79.200,00 e R$ 23.670,00, respectivamente.
4.	 A unidade técnica também promoveu a audiência do ex-alcaide para que oferecesse razões de justificativa sobre o não cumprimento do prazo originalmente estipulado para prestação de contas dos recursos federais transferidos ao Município de Felipe Guerra/RN à conta do Pnate/2010, do Pnae/2010 e do Pnae/2011.
5.	Embora devidamente notificado da citação e da audiência, no endereço constante na base de dados do Cadastro de Pessoas Físicas, da Receita Federal do Brasil, com o recebimento do ofício em mãos (conforme comprova o documento de peça 12) , o responsável não encaminhou sua defesa ao TCU nem recolheu o valor do débito, situação que caracteriza a sua revelia e autoriza o prosseguimento do feito, a teor da disposição do art. 12, § 3º, da Lei 8.443/1992.
6.	A análise de mérito foi realizada pela Secretaria de Controle Externo de Tomada de Contas Especial – Secex-TCE que, com o endosso do representante do Ministério Público junto a este Tribunal, à unanimidade, sugeriu julgar irregulares as contas do ex-gestor citado, a sua condenação ao recolhimento integral da dívida, assim como a aplicação da multa do art. 57 da Lei 8.443/1992, proporcional ao dano.
7.	Manifesto minha anuência com as proposições emanadas pelas instâncias técnicas deste Tribunal, cujas conclusões acolho como razões de decidir. De fato, o conjunto de documentos constantes dos autos não permite afirmar o correto emprego dos recursos públicos na execução das ações acima relacionadas, sobretudo pela falta de comprovação das despesas relativas a dois cheques emitidos com recursos do PDDE/2009, no total de R$ 2.900,00, assim como pela ausência da prestação de contas do Pnate/2010, Pnae/2010 e Pnae/2011, contendo documentação idônea capaz de comprovar as despesas porventura realizadas. 
8.	O FNDE registrou, no Relatório de Tomada de Contas Especial 49/2017 (peça 1, p. 149-161) , que o Sr. Braz Costa Neto, mesmo após ter sido notificado das irregularidades nos referidos programas, não adotou providências para demonstrar a boa e correta aplicação dos recursos federais transferidos ao município.
9.	Ressaltou, ainda, o FNDE que a corresponsabilidade na prestação de contas somente se aplica quando o prazo para a sua apresentação vencer no mandato do prefeito sucessor, desde que não adotadas as medidas pertinentes para resguardar o erário (peça 1, p. 156, item 8.1) .
10.	No caso do PDDE/2009, do PNATE/2010 e do PNAE/2010, o prazo para a entrega da prestação de contas encerrou-se ainda no mandato do Sr. Braz Costa Neto, que se estendeu até 31/12/2012. Assim, fica caracterizada a responsabilidade exclusiva do mencionado ex-prefeito na gestão e na prestação de contas dos recursos desses programas, nos exercícios de 2009 e 2010 (peça 1, p. 156) .   
11.	Já com relação aos recursos do PNAE/2011, o prazo para a prestação de contas venceu em 30/04/2013, durante o mandato do Prefeito Sr. Haroldo Ferreira de Morais, sucessor do Sr. Braz Costa Neto (peça 1, p. 156) . Ocorre, porém, que o prefeito em 2013 apresentou Representação junto ao Ministério Público Federal para salvaguardar o erário, isentando-se, assim, de qualquer responsabilidade pela omissão no dever de prestar contas de recursos do PNAE/2011. 
12.	Portanto, recai exclusivamente sobre o Sr. Braz Costa Neto a responsabilidade pela gestão dos recursos públicos do PNAE/2011 e sua correspondente prestação de contas ao FNDE. 
13.	Cumpre ressaltar que, na condição de gestor público, o responsável tem o ônus de demonstrar a boa e regular aplicação dos recursos federais recebidos, a teor das disposições dos arts. 70, parágrafo único, da Constituição Federal, 93 do Decreto-lei 200/1967 e 66 do Decreto 93.872/1986.
14.	Considerando que, tanto na fase interna desta TCE quanto após a citação promovida por este Tribunal, o responsável deixou de apresentar a prestação de contas com a documentação comprobatória das despesas referente ao Pnate/2010, ao Pnae/2010 e ao Pnae/2011, bem como demonstrar o nexo causal entre os pagamentos efetuados por meio dos cheques 000850019 e 0000850020 e os recursos do PDDE/2009, não há elementos para que se avalie a adequabilidade da destinação dada a tais recursos.
15.	Assim, e diante da revelia do responsável que esteve à frente da prefeitura de Felipe Guerra/RN à época da gestão dos recursos ora reclamados, o Sr. Braz Costa Neto deve ter suas contas julgadas irregulares e ser condenado ao pagamento dos débitos apurados.
16.	Em razão da gravidade da falta constatada e da reprovabilidade da sua conduta, deve-se aplicar a ele a multa proporcional ao dano prevista no art. 57 da Lei 8.443/1992.
17.	Por fim, tenho por adequado remeter cópia do Acórdão que vier a ser proferido à Procuradoria da República no Estado do Rio Grande do Norte, consoante previsto no art. 209, § 7º, do RI/TCU, assim como à Assessoria Especial de Controle Interno do Ministério da Educação, para ciência.
	Com essas considerações, voto por que seja adotada a deliberação que ora submeto a este Colegiado. 
T.C.U., Sala das Sessões, em 22 de outubro de 2019.
MARCOS BEMQUERER COSTA
Relator